【裁判字號】    89,家上易,7
【裁判日期】    891205
【裁判案由】    確認繼承權存在等
【裁判全文】
臺灣高等法院臺中分院民事判決      八十九年度家上易字第七號
      上  訴  人  丁○
      訴訟代理人  陳光龍律師
      被 上訴 人  甲○      .
                              .
                  乙○○      .
                  丙○○      .
      右  一  人
      訴訟代理人  張溪霖      .
右當事人間請求確認繼承權存在事件，上訴人對於中華民國八十九年六月廿二日臺灣
南投地方法院第一審判決（八十八年度家訴字第二四號），提起上訴，本院判決如左
：
      主      文
上訴駁回。
第二審訴訟費用由上訴人負擔。
      事      實
甲、上訴人方面：
  一、聲明：求為判決：
    (一)原判決廢棄。
    (二)確認上訴人對於原施其火所有坐落南投縣南投市○○○○○段八五地號土地一
      筆，面積二二二四平方公尺，地目建，應有部分二分之一之遺產有繼承權。
    (三)被上訴人等應將坐落南投縣南投市○○○○○段八五地號土地，由南投地政事
      務所以八八南登字第九一四六號於民國八十八年八月六日所為之繼承登記予以
      塗銷。
    (四)被上訴人乙○○應塗銷南投縣南投地政事務所於八十八年九月二十九日登記之
      八八南投字第一一三七號抵押權登記，或賠償上訴人及其他應繼承人塗銷該抵
      押權所必須之本金新台幣（下同）四十萬元及至塗銷原因發生日止所擔保之利
      息及遲延利息。
    (五)第一、二審訴訟費用由被上訴人連帶負擔。
  二、陳述：除與原判決記載相同者，茲引用之外，補稱：
    (一)原審判決認為：「系爭土地之第一順位所有權登記，既係登記為施有此與其次
      子施其火分別共有，並非單獨登記為施有此所有，或施有此與其男丁三人共有
      ，則系爭土地並非所謂家產自明。」，惟查系爭土地係上訴人之被繼承人施象
      之歷代祖先所世居，此觀卷內施欉之戶籍謄本，施欉於明治五年十二月二十一
      日父親施福水死亡時相續為戶主，戶籍即設在南投廳武東堡施厝坪庄施厝坪八
      十五番地，即系爭土地上，顯見系爭土地為家產，而因為日據時代，不動產所
      有權移轉係採取意思主義，只要買賣雙方意思表示一致即可，至於土地登記僅
      係對抗要件，而系爭土地於明治四十五年辦理保存登記，施有此、施其火各二
      分之一，所以如此登記，乃因上開土地係家產，施其火於明治四十四年過嗣於
      施本，另立一戶為戶主，就於次年即明治四十五年進行家產分析，所以才登記
      為施有此、施其火二人各二分之一，實際施其火於過嗣於施本時，時年十八歲
      ，根本不可能置產，亦足以證明其所取得者為家產。
    (二)原審判決另認為：「施有此之二分之一應有部分於施有此死亡後，亦僅由施石
      及施清源繼承益明。準此，施其火之二分之一應有部分，並非繼承自施有此之
      家產，而係施其火個人之私產。」，惟查施其火所取得系爭土地應有部分二分
      之一，係因為分析家產而來，已如前述，至於施有此之二分之一所以由施石及
      施清源繼承，乃因為施其火於大正七年二月二十八日（民國七年）死亡，而施
      有此於昭和九年九月九日（民國二十三年）死亡。故施其火比施有此早死亡，
      當然無法繼承施有此之財產，是原審所為認定尚屬有誤。
    (三)台灣人之財產繼承，有家產繼承與私產繼承二種，家產者，與家有不可分關係
      之財產之謂，戶主所有之財產，除有特別事由存在外，屬於此種財產，私產者
      ，係指家屬之特有財產，與家完全分離者之謂。本件施其火為戶長，因為另立
      一戶才取財得系爭土地應有部分二分之一，故其取得系爭財產應係家產。
    (四)系爭土地原係家產，而於明治四十四年施其火脫離施有此戶籍另立一戶後，即
      於明治四十五年將系爭土地分析於施有此及施其火二人，應有部分各二分之一
      ，此家產鬮分析之時間距離施欉死亡之時間為四年，與台灣民事習慣調查報告
      所指家產之分析，通常於尊親屬死亡二、三年後亦屬相符。
  三、證據：補提台灣民事調查報告影本、戶籍謄本影本三份為證。
乙、被上訴人方面：
  一、聲明：求為判決如主文。
  二、陳述：
    (一)日據時代台灣繼承習慣分為家產與私產二種，系爭土地確為私產，施有此二分
      之一，施其火二分之一，有光復後土地登記簿可稽。
    (二)日據時代繼承戶主即繼承財產，施吳守員於大正七年二月二七日戶主相續，故
      施吳守員是相續財產後再出嫁，有日據時代戶籍謄本可證。
  三、證據：補提光復後土地登記簿謄本、日據時代戶籍謄本以及繼承系統表為證。
     理      由
一、上訴人主張略以：被上訴人等之母吳氏對於其前夫於施其火繼承自施本之家產即
    系爭土地，依台灣民事習慣，只有管理權，非當然有繼承權，若欲繼承，須有尊
    親屬之同意為停止條件，吳氏始終未獲尊親屬同意而未克繼承，則被上訴人等自
    無繼承之權源，其所為繼承之登記當予塗銷。被上訴人則以系爭土地原所有權人
    乃伊母親吳氏之原配偶施其火，因施其火於民國七年八月二十八日死亡，且無子
    嗣及其他直系卑親屬可繼承其遺產，日據時期私產繼承依內政部繼承登記法令補
    充規定第十二條第三項規定，吳氏自得繼承該遺產，並由被上訴人等人再轉繼承
    等語資為抗辯。是以本案之爭點，厥為系爭土地原所有權人施其火應有部分二分
    之一（即現被上訴人三人甲○、乙○○、丙○○所繼承之部分）係施有此之家產
    （即施有此等共有財產），抑係施其火之私產。
二、經查，施有此係日據時期文久一年八月九日出生，昭和九年九月九日死亡，所生
    男丁有三人，即長子施石（明治十八年十一月十二日生），次子施其火（明治二
    十六年十一月九日生），三子施清源（明治二十九年三月三十日生），有日據時
    期戶籍謄本在卷可稽。而系爭土地之原始所有權部登記次序一，係於明治四十五
    年十一月十七日登記為施有此與施其火共有，應有部分二分之一。系爭土地之原
    始所有權部登記次序二，係記載施有此於昭和九年九月九日死亡後，其應有部分
    二分之一由施石、施清源以繼承為由移轉登記，亦有日據時期土地登記簿謄本在
    卷可按。所謂家產，乃家屬（包括家長在內）之公同共有財產，於未分配之前，
    係屬各房全體之共有財產（參臺灣民事習慣調查報告第三百五十七、三百五十八
    頁），系爭土地之第一順位所有權登記，既係登記為施有此與其次子施其火分別
    共有，並非單獨登記為施有此所有，或施有此與其男丁三人共有，則系爭土地並
    非所謂家產自明。次查，施其火係於明治四十四年九月二十日過嗣於施本並再興
    戶為戶主（寄留戶，寄留於施有此住所），有日據時期戶籍謄本在卷可稽，系爭
    土地既於施其火過繼於施本並再興為戶主後之明治四十五年十一月十七日，始登
    記為施其火與其生父施有此分別共有，益證該施有此二分之一應有部分，與其次
    子施其火之二分之一應有部分，已係相互獨立之權利。施其火受分配後，成立另
    一個新家產，於新立之家，成立新家屬共財，與施有此之部分無涉，其應有部分
    各自之繼承，應依各自之繼承法則決定之，互不相涉。準此，施其火之二分之一
    應有部分，並非繼承自施有此之家產，而係施其火個人之私產。故於施其火死亡
    後，其遺產即系爭土地二分之一之應有部分，即應依日據時期私產繼承依內政部
    繼承登記法令補充規定第十二條第三項規定：「私產繼承人之法定繼承人之順序
    如左：一、直系卑親屬，二、配偶，三、直系尊親屬，四、戶主。」決定之，與
    其家系是否斷絕無關，自不生原告所主張「數房中之一房，家系斷絕時，其遺產
    即應由其各房分配」之問題。至於上訴人所提寡妻對亡夫之遺產只有管理權，非
    當然有繼承權，若欲繼承，須有尊親屬之同意為停止條件等日據時期之台灣習慣
    ，係屬於家產繼承制度之範圍，本件系爭土地施其火之應有部分為其私產，並非
    家產已如前述，自無法援用，併此敘明。
三、本件系爭土地應有部分二分之一部分原所有權人施其火，於大正六年十二月八日
    與被告之母吳守員結婚，而於大正七年二月二十八日死亡，死亡時並無子嗣及其
    他直系卑親屬可繼承其遺產等情，為兩造所不爭，復有日據時期戶籍謄本可按，
    而依前述內政部繼承登記法令補充規定，即應由施其火死亡時之配偶即被上訴人
    等人母親以第二順位繼承人身分繼承該遺產即系爭持分土地。而該部分之遺產繼
    承，既與施有此無關，上訴人為施有此之直系血親卑親屬，並非施其火之直系血
    親卑親屬，上訴人對之主張繼承權存在，自無理由，不應准許。又被上訴人等人
    母親吳守員於民國四十七年十月十日去世，故系爭持分土地自應由被上訴人等人
    繼承，被上訴人等人於民國八十八年七月二十八日完成繼承分割登記程序，於法
    自無不合，上訴人主張塗銷被上訴人之繼承登記，亦無理由。從而，被上訴人乙
    ○○將系爭土地應有部分設定訴外人蕭雪葉之抵押權，自屬有權處分，上訴人主
    張塗銷該抵押權設定登記，或請求其賠償上訴人及其他應繼承人塗銷該抵押權之
    必要費用，包括本金、約定利息、遲延利息等，亦乏所據，原審為上訴人敗訴之
    判決，並無不合，上訴意旨指摘原判決不當，求為廢棄改判，為無理由，應予駁
    回。
四、據上論結，本件上訴為無理由，依民事訴訟法第四百四十九條第一項、第七十八
    條，判決如主文。
中      華      民      國    八十九    年     十二     月      五      日
~B1家事法庭審判長法  官  陳照德
~B2              法  官  陳成泉
~B3              法  官  曾謀貴
右為正本係照原本作成。
不得上訴。
~B               書記官  林振甫
中      華      民      國    八十九    年     十二     月      六      日
                                                                        Ｙ


司法院資訊處製作；財團法人民間司法改革基金會備份。
